【裁判字號】    90,判,1229
【裁判日期】    900713
【裁判案由】    土地稅法
【裁判全文】
最  高  行  政  法  院  判  決                    九十年度判字第一二二九號
    原      告  甲○○
    被      告  宜蘭縣稅捐稽徵處
    代  表  人  丙○○
                              .
右當事人間因土地稅法事件，原告不服財政部中華民國八十八年十月二十五日台財訴
字第八八○三四七四五四號再訴願決定，提起行政訴訟。本院判決如左：
    主  文
再訴願決定、訴願決定及原處分（復查決定及原核定）均撤銷。
訴訟費用由被告負擔。
    事  實
緣原告於八十四年二月十日買賣取得坐落宜蘭縣冬山鄉○○段七二三地號農業用地一
筆（面積五、二六一平方公尺，下稱系爭農地），並申准依土地稅法第三十九條之二
第一項規定免徵土地增值稅新臺幣（以下同）二二五、六九七元在案，經被告依「農
業用地移轉免徵土地增值稅案件管制檢查作業要點」規定列管。嗣被告分別於八十六
年四月二十九日及八十六年七月二十三日二次派員會同農業、地政機關人員辦理免徵
土地增值稅之農地清查，赴現場勘查，發現系爭農地全部面積非依法令變更為非農業
用地（變更地形地貌）使用，有免徵土地增值稅之農業用地定期實地查核清單及照片
附原處分卷可稽，被告乃依土地稅法第五十五條之二規定按原免徵土地增值稅額二二
五、六九七元，處以二倍之罰鍰計四五一、三○○元（計至百元止）。原告不服，申
請復查，未獲變更，提起訴願、再訴願，遞遭決定駁回，遂向本院提起行政訴訟。茲
摘兩造訴辯意旨於次：
原告起訴意旨略謂：一、原告取得系爭農地後，系爭農地均供農用，原處分所認定之
違規事實顯與事實不符。宜蘭縣政府八十六年四月二十四日會同冬山鄉公所、環保局
、農業局、地政科會勘、冬山鄉公所八十六年七月十八日實地勘查、八十六年七月二
十三日宜蘭縣政府會同被告所屬分處、農業局地政科會勘、臺灣宜蘭地方法院八十六
年九月十日勘驗結果，足證系爭農地自八十六年四月間起迄今，土地上均有植栽果樹
，供農業使用。原處分、復查決定及訴願、再訴願決定，竟俱指被告八十六年四月二
十九日、同年七月二十三日二次會同農林、地政機關勘查，系爭農地有非供農業使用
之情形，顯非實在。該二次會勘紀錄均載有栽種果樹之事實，僅未將填高之土地回復
原狀而已。二、原告買受系爭農地後，一直從事農耕，無非法變更為非農業用地使用
之情形：(一)本案非原告自行在系爭農地上傾倒廢棄物，而係不法之徒未經原告同意，
趁原告不注意之際，而擅自傾倒廢棄物於系爭農地。此由移送機關宜蘭縣政府函，指
原告「擅自任由卡車傾倒建築廢棄物及垃圾」，其移送事實已指明傾倒廢棄物者為他
人，而非原告。再觀諸原告應檢察官偵訊時，亦陳稱：「我也當場抓到侵（傾）倒廢
棄物之人，並已將廢土清去。」在在證明原告無變更農地非農業使用之情形。(二)宜蘭
縣政府八十六年四月二日函知原告，應於文到五日內回復原狀並供農牧使用，原告旋
於文到五日內回復原狀，並經宜蘭縣政府同年月二十四日會勘，該農地確已植栽果樹
屬實，案經冬山鄉公所同年七月十八日實地查勘、宜蘭縣政府同年七月二十三日會勘
、宜蘭地方法院同年九月十日勘驗，該農地確植有果樹。(三)臺灣宜蘭地方法院八十六
年度簡上字第一四號刑事判決明確認定：「被告所有之福德段七二三地號土地，．．
．現在地上種植柳丁果樹等情，有勘驗筆錄及現場照片可稽，與前揭宜蘭縣政府會勘
結果相同。則被告所辯其所有之前揭土地與相鄰土地相比，在未填土墊高之前為低窪
而易積水之土地，經被告填土至與道路相平高度，係為改良土地品質，現在仍作為農
地用途等語，即非全無可採。三、原告將系爭農地填高，為有利農耕之必要措施，並
非將農地供非農業使用，財政部八十五年十一月四日台財稅第八五一九二三○五五號
函所釋示之情形與本件事實不同，不能一體援用。該函釋及其所引內政部八十五年九
月七日台（八五）內地字第八五○八三六三號函釋係針對農業用地採取土石、開挖漁
塭如何適用法令而為解釋。其要旨為：採取土地、開挖漁塭如不屬「非都市土地使用
管制規則」所訂之容許使用項目，或雖屬容許使用項目，而未經主管機關核准，應依
土地稅法第五十五條之二規定處罰。所謂「變更地形地貌」，係以挖取土石、開挖漁
塭等非供農業使用之情形，始有依土地稅法第五十五條之二處罰之適用。此由函文：
「採取土石使用或開挖漁塭涉及變更地形地貌」自明。如非採取土石或開挖漁塭，而
為改良農作，自非右開函釋所述之情形。由宜蘭縣政府八十六年八月二十二日八六府
地劃字第九五五七九號函及宜蘭地方法院八十六年九月十日勘驗筆錄亦可證明系爭農
地因地勢低窪，兼無灌溉排水渠道、水路之設施，每逢下雨，積水無法排出。原告係
將土地填高，以利排水，其目的仍在為農耕使用，並非採取土石或開挖漁塭，自無右
開函所示之適用。土地稅法第五十五條之二第一項第三款條文所規範者，為取得農地
後有不繼續耕作或將農地變更為非農業使用之情形，始足該當。原告始終將系爭農地
供農用，於農地上種植果樹，事證俱在。至將農地墊高，其目的仍在為農耕使用，自
與土地稅法第五十五條之二之構成要件不該當。四、原處分所援引兩件財政部函釋，
與本件事實未盡相符，不足為本件判斷事實適用法令之依據：被告為處分前，曾層轉
財政部就本案法令適用而為釋示。因被告曲解本案事實，例如八十六年七月二十三日
宜蘭縣政府與原處分機關會勘，該土地上確植有果樹，被告卻稱該日會勘有非作農業
使用之違規事實。以致財政部八十六年十二月二十三日台財稅第000000000
號函及八十七年四月十日台財稅第八七○一五五五六五號函均未能針對本案之事實，
釋示應正確適用之法令。五、遭他人傾倒廢棄土，無故意廢耕改作非農業用地使用之
情形，應准免依土地稅法第五十五條之二規定處罰，經財政部八十八年二月九日台財
稅第000000000號函釋在案，訴願決定未予援用，於法有誤。上開函釋乃就
農地遭他人傾倒廢棄物，尚無故意廢耕改作非農業用地使用之情形而為釋示。系爭農
地在遭他人傾倒廢棄土之前係供農用，與休耕農地之情形並無不同，再訴願決定徒執
本案農地非休耕土地，無適用上開財政部000000000函號函之餘地云云，即
有誤會。六、基上所陳，系爭農地本供農用，因遭受他人傾倒廢棄物，原告旋將系爭
農地回復原狀，並種植果樹，並因該農地地勢低窪，回復原狀時乃將農地填土墊高，
以利排水。原處分對辛勤從事農耕之原告科處罰鍰，訴願決定、再訴願決定予以維持
，認事用法殊有違誤，請判決撤銷一再訴願決定及原處分等語。
被告答辯意旨略謂：一、原告雖辯稱系爭農地因遭他人傾倒廢棄物，旋將該筆農地回
復原狀，並為種植果樹，乃將農地填土墊高約二公尺以利排水，其始終均作農業使用
，原處分對其科處罰鍰，認事用法顯有未洽云云。惟「人民違反法律上之義務而應受
行政罰之行為，法律無特別規定時，雖不以出於故意為必要，仍須以過失為其責任條
件。但應受行政罰之行為，僅須違反禁止規定或作為義務，而不以發生損害或危險為
其要件者，推定為有過失，於行為時不能舉證證明自己無過失時，即應受處罰。」司
法院釋字第二七五號著有解釋。原告於檢察官偵訊時雖稱「我也當場抓到傾倒廢棄物
之人，並已將廢土清去」等語，然系爭農地既經原告買受為其所有，自應負管理、使
用、收益之責，豈可任人亂倒廢棄物。而今遭他人嚴重侵害自己權益，卻未作對己之
有利主張，例如進行侵權行為之損害賠償程序等，其知情而不作為，似與常情有違。
原告既未能舉證證明自己無過失，僅空言泛稱、推稱卸責，揆諸司法院上開解釋，自
不能免其責。二、按「依法取得免徵土地增值稅之農業用地後，未經主管機關核准而
擅自變更地形地貌，於傾倒建築廢土及垃圾至植栽果樹苗期間，屬非依法令變更為非
農業用地使用，應依土地稅法第五十五條之二規定核處。」為財政部八十六年十二月
二十三日台財稅第000000000號函釋有案。原告就系爭農地未依規定填土約
二公尺高，並曾有傾倒廢棄物事實乙節，既無爭執。顯證該筆農地全筆確曾有「傾倒
廢土」、「變更地形地貌」等情事，被告乃依上開函釋依土地稅法第五十五條之二第
一項第三款裁罰，並無不當。縱嗣後如原告所稱業已恢復繼續耕作，惟仍不改原有涉
嫌前揭違章之事實。三、財政部八十八年二月九日台財稅第000000000號函
固釋示免稅農地被傾倒廢棄物，如恢復原狀者應可免罰，惟衡諸該函釋之意旨，係指
免稅農地經「核准休耕期間者」（即土地稅法第二十二條之一第一項但書之一），亦
即其裁罰依據土地稅法第五十五條之二第一項第二款，始可適用其排除免責規定。此
與財政部八十六年十二月二十三日台財稅第000000000號解釋，本件系爭農
地「非依法令變更為非農業用地使用」應依同條項第三款規定裁罰之適用條件，顯不
相同。況該款並無同條項第二款規定尚有其他排除條款可免其責，足證二者函釋之立
論根據即有殊，是原告訴稱本件與休耕農地之情形並無不同，應可適用財政部八十八
年二月九日台財稅第000000000號函，得以排除免責之規定乙節，似有誤解
。四、「行政訴訟與刑事案件有牽連關係者，參照刑事判決所認定之事實，如發現錯
誤時，則行政訴訟，即應依證據自行認定之。」及「民事及刑事訴訟之裁判，以行政
處分是否無效或違法為據者，應依行政爭訟程序確定之。」鈞院四十二年判字第十六
號著有判例，行政訴訟法第三十四條之規定亦同。本件原告違反農業重劃條例第三十
九條之規定，經宜蘭縣政府移送法辦。刑事部分雖獲判無罪，然該規定與本件之違法
構成要件並不相同。本件系爭農地既確涉有前揭違章情事，被告依土地稅法第五十五
條之二之規定就原免徵稅額處以二倍罰鍰，於理於法均無不合，原告復執前詞，重為
主張，自不足採。請判決駁回原告之訴等語。
    理  由
本件被告代表人業已更換，被告陳明由新代表人丙○○承受訴訟，於法無違，應予准
許，合先敘明。次查本件被告以原告於八十四年二月十日因買賣取得系爭農地，並申
准依土地稅法第三十九條之二第一項規定，免徵土地增值稅二二五、六九七元。嗣經
被告會同相關機關實地勘查，查獲系爭農地全部非依法令變更為非農業使用。被告乃
依同法第五十五條之二規定，處以原免徵土地增值稅額二倍之罰鍰計四五一、三○○
元（計至百元止），原告申請復查, 復查決定未准變更，一再訴願決定遞予維持，固
非全然無見。惟按八十五年七月三十日修正公布之稅捐稽徵法第四十八條之三規定：
「納稅義務人違反本法或稅法之規定，適用裁處時之法律。但裁處前之法律有利於納
稅義務人者，適用最有利於納稅義務人之法律。」上開法條所稱之「裁處」，依修正
理由說明，包括訴願、再訴願及行政訴訟之決定及判決。次按同法第四十九條規定：
「滯納金、利息、滯報金、怠報金、短估金及罰鍰等，除本法另有規定者外，準用本
法有關稅捐之規定。但第六條關於稅捐優先及第三十八條，關於加計利息之規定，對
於罰鍰不在準用之列。」再按行為時土地稅法第五十五條之二有關農地取得不繼續耕
作時，處以罰鍰之規定，應屬上開稅捐稽徵法第四十九條規定得準用同法有關稅捐規
定之一種，且同法既非另有排除準用之規定，本件復無該條但書規定之情形，自得依
該條規定準用同法第四十八條之三，於相關法律有變更時，適用最有利當事人之法律
。查行為時土地稅法第五十五條之二有關農地取得者不繼續耕作時，處以罰鍰之規定
，於八十九年一月二十六日經修正刪除，刪除前依該條科處罰鍰尚未確定者，依上開
說明，應適用有利於當事人之法律予以免罰。本件行政訴訟中，裁處尚未確定前，被
告據以裁處之土地稅法第五十五條之二規定既經總統公布刪除，已失其所據。原處分
、復查決定、訴願決定及再訴願決定均未及審酌，自應由本院將再訴願決定、訴願決
定及原處分（復查決定及原核定）均撤銷。
據上論結，本件原告之訴為有理由，爰依行政訴訟法施行法第二條、行政訴訟法第九
十八條第三項前段，判決如主文。
中    華    民    國     九十        年      七      月      十三       日
                    最 高 行 政 法 院  第 一 庭
                                審 判 長 法  官      黃  綠  星
                                         法  官      彭  鳳  至
                                         法  官      黃  合  文
                                         法  官      蔡  進  田
                                         法  官      黃  璽  君
右  正  本  證  明  與  原  本  無  異
                                         法院書記官  邱  彰  德
中    華    民    國     九十        年      七      月      十七       日


司法院資訊處製作；財團法人民間司法改革基金會備份。
